【裁判字號】    89,上易,3897
【裁判日期】    891128
【裁判案由】    竊盜
【裁判全文】
臺灣高等法院刑事判決                          八十九年度上易字第三八九七號
    上  訴  人  臺灣基隆地方法院檢察署檢察官
    被      告  乙○○
右列上訴人因被告竊盜案件，不服臺灣基隆地方法院八十九年度易字第三五三號，中
華民國八十九年八月二十五日第一審判決（起訴案號：臺灣基隆地方法院檢察署八十
九年度偵字第二０六一號），提起上訴，本院判決如左：
    主      文
上訴駁回。
    理      由
一、公訴意旨略以：被告乙○○意圖為自己不法之所有，於八十九年三月一日下午六
    時許，在基隆市○○區○○路三十巷四號其友即告訴人甲○○（原名李政義）之
    住處，趁甲○○不注意之際，竊取甲○○所有而置於茶几上之支票一張；其面額
    為新台幣（下同）一萬七千元，付款人為彰化商業銀行基隆分行，發票日為八十
    九年三月二十日、票號為ＡＫ0000000號；得手後，於當日晚間七時許，
    持至基隆市○○路六十五巷十一號前之工地，交付證人劉清泉，用以折抵紋身之
    工資。嗣告訴人發現支票不見而報警處理，經警查悉上情，因認被告涉有刑法第
    三百二十條第一項之竊盜罪嫌云云。
二、公訴人認被告涉有前述犯行，係以公訴事實業據告訴人指訴歷歷，核與證人劉清
    泉所述相符，並有贓物認領保管單及該支票影本各一紙在卷可稽，為其論據。
三、訊據被告堅決否認其有竊盜之犯行，辯稱：係告訴人親手交付該支票，囑其持往
    調借現金；其持回家中向其父即證人陳武雄調現不成後，騎機車前往該工地，欲
    向證人劉清泉調現；未料，證人劉清泉以其尚欠紋身工資五千元，該機車又向證
    人劉清泉借用太久，應再付費五千元，遂強行將該支票扣留，要其拿現金再來換
    回該支票；其當晚就打電話給告訴人，坦白告以上情等語。
四、按犯罪事實應依證據認定之，無證據不得推定其犯罪事實，刑事訴訟法第一百五
    十四條定有明文。次按被告之自白不得作為有罪判決之唯一證據；仍應調查其他
    必要之證據，以察其是否與事實相符，刑事訴訟法第一百五十六條第二項亦有規
    定。申言之，被告之自白縱使具有任意性，苟無補強證據，亦無從擔保自白之真
    實性，以是之故，立法推定其證據證明力不足，必待第二證據即補強證據出現，
    始得察其自白是否與事實相符。被告以外之人所為之供述證據，無論出於共犯、
    同案被告、被害人、告訴人或證人，其證據價值更為薄弱，縱使證人有具結偽證
    之處罰，亦無從擔保其證言之真實性，如係此等之人所為單一之指述，當然推定
    其證據證明力不足，無需探究其指述之真實性如何。此所以有數量法則（數量規
    則）之產生。蓋數量法則乃證據容許性規則之一，而補強法則乃數量法則之一。
    除前述被告之自白必須補強證據加以補強外，主要待證事實需有證人（廣義證人
    包括共犯、同案被告、被害人、告訴人等）二人以上，亦即單一證人之證言，仍
    須依其他第二證據加以補強（見陳樸生著刑事證據法第七章第三節第五三四頁）
    。進而言之，自白係被告之認罪行為，其證據證明力最強，立法猶規定不得作為
    有罪判決之唯一證據；則舉重以明輕，被告以外之人之指述或證述，尤亦不得作
    為有罪判決之唯一證據。何況，告訴人或被害人與被告之利益相反，其指述係以
    使被告受刑事追訴為其主要目的；因此，縱其指述並非單一，仍不得僅以其指述
    而為有罪判決之唯一證據。再者，在證據法則上，即證據資料尚有對被告有利之
  存疑時，如無法依客觀方法排除此項合理之可疑時，依「罪疑利益歸被告原則」
    ，不得以此項證據資料作為有罪判決之依據。再者，認定被告有罪之事實應憑證
    據；如未能發現相當之證據，或證據不足以證明，自不能以推測或擬制之方法，
    以為裁判之基礎；且認定事實所憑之證據，其為訴訟上之證明，須達於通常一般
    人均不致有所懷疑，而得確信其為事實之程度者，始得據為有罪之認定；倘其證
    明尚未達到此一程度，而有合理之懷疑存在時，尚難為有罪之認定基礎；苟積極
    證據不足為不利於被告事實之認定時，即應為有利於被告之認定，更不必有何有
    利之證據（最高法院三十年上字第八一六號、四十年台上八六號、七十六年台上
    字第四九八六號判決參照）。徵諸被告既無自證己罪之義務，更無自證無罪之義
    務，此乃當然之法理。
五、經查：告訴人迭經傳喚均未到庭；惟其對於該支票如何失竊，於警訊時陳稱：其
    和被告在家中閒聊，其因有事外出，不便相陪，只留被告一人在客廳看電視，返
    家才發現支票不見云云；而在偵查中卻改稱：其去廁後，支票就不見云云。其前
    後指訴不一，已難輕信。反觀被告自始即陳稱：該支票係告訴人交付並囑其代為
    調現；惟當其去還機車時，卻被證人劉清泉以尚欠工資為由而強行加以扣留等情
    ，其前後辯解一貫，已非臨訟杜撰可比。何況，被告所辯其持該支票向其父即證
    人陳武雄調現不成部分，亦經證人陳武雄到庭證明屬實；被告所辯證人劉清泉以
    其尚欠紋身工資五千元，該機車又借用太久，應再付五千元，遂強行將該支票扣
    留，要其拿現金來換回該支票乙節，又與證人劉清泉於原審調查中所稱被告欠其
    一萬多元之情，其數字亦相符合；準此以觀，被告所辯內容並非無稽，已然可見
    。其次，告訴人原名李政義，被告稱之為「阿義」。證人劉清泉於警訊時陳稱：
    被告有向其說明該支票係其友「阿義」所有；再觀之卷附該支票，其發票人並非
    告訴人，又無背書，無法知悉持有人之前手何在；若該支票果係被告所竊取而持
    以抵付工資，被告自應力求秘密，以免東窗事發才是，其又何必坦承該支票係「
    阿義」所有？復次，告訴人於警訊時自承：其所以得悉該支票在證人劉清泉身上
    ，係被告當晚在電話中說其被證人劉清泉毆打後，該支票即被搶走；於偵查中亦
    明白指出：被告有打電話說支票被別人拿走；若該支票果係被告所竊取，被告推
    卸責任唯恐不及，其又何必向告訴人說明上情？再者，告訴人於警訊時更不諱言
    ：被告遭證人劉清泉毆打後，頭部有道裂痕，左大腿腫脹，手部部分撕裂，乃由
    告訴人叫其胞弟載送被告就醫等語；茲證人劉清泉既與被告因欠錢之故而有如是
    衝突，加上若被告所辯被強行扣留該支票部分屬實，則證人劉清泉難免罪責加身
    ；如此，欲期證人劉清泉為據實之陳述，猶如緣木求魚。因此，自然不得僅以證
    人劉清泉之否認扣留支票並主張抵付工資云云，即為不利被告事實之認定。至於
    告訴人與被告之利益相反，其指訴又以使被告受刑事處罰為其目的，尤難單憑其
    指訴，遽論被告以竊盜之罪責。綜上所述，本案支票之出於告訴人所交付，並非
    被告所竊取，尚無法排除其可能性，亦即被告所辯各節，極有可能為真；就客觀
    而言，即為有利被告之合理可疑存在，在無客觀方法以排除此項合理可疑時，依
    前述罪疑利益歸被告原則，應為有利於被告之認定，無從認定其有竊盜之犯行。
    此外，復查無其他積極證據足以證明被告有竊盜之犯行，揆諸前述規定，不能證
    明被告犯罪，自應為其無罪之諭知。原審以不能證明被告犯罪，諭知被告無罪，
    經核並無不合。檢察官上訴意旨以本件被害人並非先稱該支票是出借，後稱該支
    票是被竊，自不應因被害人之陳述不一，而為無罪理由之一，而被告告知證人劉
    清泉支票來源及將支票被扣情事告訴被害人乙節，並不能作為被告有利之論證，
    且證人陳武雄之證詞僅能證明被告確有拿走該支票，不能證明被告非趁被害人不
    注意之際竊取之事實等語，指摘原判決不當。惟查，本件被告被訴之竊盜犯行，
    確無積極證據足以證明，已如前述。是本件檢察官上訴為無理由，應予駁回。
  據上論斷，應依刑事訴訟法第三百六十八條，判決如主文。
本案經檢察官鄭龍照到庭執行職務。
中      華      民      國    八十九    年     十一     月    二十八    日
                              臺灣高等法院刑事第十庭
                                  審判長法  官  蔡  長  溪
                                        法  官  溫  耀  源
                                        法  官  楊  貴  志
右正本證明與原本無異。
不得上訴。
                                        書記官  沈  秀  容
中     華       民      國    八十九    年    十一      月    三十     日


司法院資訊處製作；財團法人民間司法改革基金會備份。
